臺灣高等法院臺中分院刑事裁定
111年度毒抗字第498號
抗  告  人  
即  被  告  林筠莉




上列抗告人即被告因違反毒品危害防制條例案件，經檢察官聲請
強制戒治（聲請案號：臺灣彰化地方檢察署111年度聲戒字第32
號、偵查案號：同署111年度毒偵緝字第48、49、50號），不服
臺灣彰化地方法院111年度毒聲字第200號中華民國111年4月28日
刑事裁定，提起抗告，本院裁定如下：
    主  文
抗告駁回。
    理  由
一、抗告人即被告甲○○（下稱抗告人）抗告意旨略以：抗告人
　　因知悉法務部於民國110年3月26日公布修正之有無繼續施用
    毒品傾向評估標準紀錄表，將「前科紀錄與行為表現」之第
    一項毒品犯罪相關司法紀錄，計分方式由原本每筆10分，總
    分不設上限修正為每筆5分，總分上限為10分，第三項其他
    犯罪相關記錄，由每筆2分修正總分上限為10分。抗告人依
    上述修正公告，應符合刑法第2條第3項「處罰或保安處分之
    裁判確定後，未執行或執行未完畢，而法律有變更，不處罰
    其行為或不施以保安處分者，免其刑或保安處分之執行。」
    之情形，是抗告人評分計算總分未達受強制戒治之標準，原
    裁定之強制戒治處分已與修法後之法規相抵觸，請撤銷原裁
    定。另抗告人家中尚有兩名未滿12歲之子女，且祖母二次中
    風，目前仍在醫院，皆須由抗告人照護，怎能以抗告人94年
    的過錯來斷定今後有無再吸食毒品之可能？依毒品危害防制
    條例第20條之1規定聲請重新審理，懇請鈞院撤銷原裁定，
    以維權益等語。
二、按犯毒品危害防制條例第10條之施用毒品罪者，檢察官應聲
    請法院裁定，令被告入勒戒處所觀察、勒戒，其期間不得逾
    2 月。觀察、勒戒後，檢察官或少年法院（地方法院少年法
    庭）依據勒戒處所之陳報，認受觀察、勒戒人無繼續施用毒
    品傾向者，應即釋放，並為不起訴之處分或不付審理之裁定
    ；認受觀察、勒戒人有繼續施用毒品傾向者，檢察官應聲請
    法院裁定或由少年法院（地方法院少年法庭）裁定令入戒治
    處所強制戒治，其期間為6個月以上，至無繼續強制戒治之
    必要為止，但最長不得逾1年，毒品危害防制條例第20條第1
     項、第2項定有明文，且該條為強制規定，法院並無裁量餘
    地，首先敘明。次按勒戒處所應注意觀察受觀察、勒戒人在
    所情形，經醫師研判其有或無繼續施用毒品傾向後，至遲應
    於觀察、勒戒期滿之15日前，陳報該管檢察官，觀察勒戒處
    分執行條例第8條第1項亦定有明文。是依前揭法條規定，研
    判受觀察、勒戒人有無繼續施用毒品傾向者，係由勒戒處所
    內之專業醫師為之；又有無繼續施用毒品傾向之評估標準，
    並非完全以受觀察、勒戒人勒戒後之結果為準，勒戒前之各
    種情況，仍應作為評估之依據，而關於有無繼續施用毒品傾
    向之評估標準，法務部已於110年3月26日以法矯字第110060
    01760號函修正頒布「有無繼續施用毒品傾向評估標準紀錄
    表」、「有無繼續施用毒品傾向評估標準評分說明手冊」。
    是受觀察、勒戒人有無「繼續施用毒品傾向」，係依具體個
    案之臨床實務及相關事證等情綜合判定，有其相當之專業依
    據及標準，且涉及專門醫學，又衡酌強制戒治之目的，係為
    協助施用毒品者戒斷毒品之心癮及身癮所為之一種保安處分
    類型，該評估標準係將與判斷有無繼續施用傾向之相關因素
    加以列舉及量化，適用於每一位受觀察、勒戒處分之人，具
    一致性、普遍性、客觀性，以利執法者判定受勒戒人有無繼
    續施用毒品傾向。是對於受觀察勒戒人有無繼續施用毒品之
    傾向，係由矯正機關及醫療人員共同依前述之評估標準，針
    對具體個案之臨床實務及相關事證等情為綜合判定，有其相
    當之專業依據，倘其評估由形式上觀察，並無違反評估標準
    ，亦無擅斷或濫權等明顯不當之處，法院即應予尊重。
三、經查：
　㈠抗告人因於109年12月22日23時許，在彰化縣○○市○○路○段000
    號5樓居處內，以將第二級毒品甲基安非他命置入玻璃球吸
    食器點火燒烤吸食煙霧之方式，施用甲基安非他命1次，嗣
    於109年12月24日9時25分許為警採樣尿液檢體送驗，結果呈
    安非他命、甲基安非他命之陽性反應，經原審法院以110年
    度毒聲字第171號裁定令入勒戒處所觀察、勒戒後，經法務
    部○○○○○○○○○○附設勒戒處所依法務部於110年3月26日修正頒
    布之「有無繼續施用毒品傾向評估標準評分說明手冊」，對
    抗告人施以有無繼續施用毒品傾向評估，認抗告人仍有繼續
    施用之傾向，此有法務部○○○○○○○○○○111年4月18日中女戒衛
    字第11112001270號函送檢附之法務部○○○○○○○○○○附設勒戒
    所有無繼續施用毒品傾向證明書、有無繼續施用毒品傾向評
    估標準紀錄表各1份在卷可參（見毒偵緝48號卷第87至91頁
    ）。而上開評估，乃法務部○○○○○○○○○○附設勒戒處所相關專
    業知識經驗人士在抗告人觀察、勒戒期間，依其本職學識評
    估被告之前科紀錄與行為表現、臨床評估、社會穩定度後所
    為之綜合判斷，具有科學驗證所得之結論，自得憑以判斷抗
    告人有無繼續施用毒品傾向之證明，且由形式上觀察，並無
    擅斷或濫權等明顯不當之情事，法院宜予尊重其行政職權之
    行使及專業之判斷。是以，本件抗告人前經原審法院裁定令
    入勒戒處所施以觀察、勒戒後，既經專業評估有繼續施用毒
    品傾向，檢察官依評估結果，審酌各項情節後，認抗告人應
    送勒戒處所強制戒治，向原審提出本件聲請，原審據此裁定
    抗告人入戒治處所強制戒治，於法並無不合。
　㈡抗告意旨以本件若適用法務部於110年3月26日修正頒布之「
    有無繼續施用毒品傾向評估標準紀錄表」、「有無繼續施用
    毒品傾向評估標準評分說明手冊」作為評分標準，將「前科
    紀錄與行為表現」之第一項毒品犯罪相關司法紀錄，計分方
    式由原本每筆10分，總分不設上限修正為每筆5分，總分上
    限為10分，第三項其他犯罪相關記錄，由每筆2分修正總分
    上限為10分，則抗告人評分計算總分應未達受強制戒治之標
    準，亦不應將抗告人之前科作為判定有無繼續施用毒品之可
    能云云。惟查，司法實務或醫學臨床上，具有毒品前科紀錄
    者，或因長期有機會接觸毒品，或因欲藉由毒品作用暫時隔
    絕現實環境，其反覆性、繼續性地再犯施用毒品犯行之機率
    ，確實較沒有毒品前科者高，因此上開評估標準方會將勒戒
    人之前科紀錄列入評分項目之一，且於評分說明手冊明訂：
    所謂毒品犯罪相關司法紀錄，不論其為吸食施打、運輸、販
    賣、持有毒品或其他罪名，凡觸犯毒品危害防制條例、原肅
    清煙毒條例、原麻醉藥品管理條例或管制藥品管理條例相關
    刑罰規定者均屬之，觀察勒戒、強制戒治及緩起訴後不起訴
    的紀錄也列入毒品相關犯罪紀錄項目範圍（該評分說明手冊
    參照），而抗告人自94年起即陸續有違反毒品防制條例、藥
    事法等相關案件之情形，是上開評估標準將受勒戒人的前科
    紀錄做為評估依據之一，並無何違法或不當之處。況上開法
    務部○○○○○○○○○○111年4月18日中戒所衛字第11112001270號
    函附之有無繼續施用毒品傾向評估標準紀錄表，係於111年4
    月14日所為（見毒偵緝48號卷第89頁），業已根據修正後之
    評估標準紀錄表及說明手冊進行評估，且評估標準紀錄表及
    說明手冊中「前科紀錄與行為表現」之第1題及第3題之計分
    方式均是依修正後之計分方式計算，是抗告人以此主張其應
    未達強制戒治之標準，容有誤會。至抗告人主張其家中尚有
    未成年子女及中風祖母需其照顧，然此個人家庭狀況並非評
    估抗告人是否有繼續施用毒品傾向之要件，且與可否戒斷毒
    癮並無一定關聯性，不能執為免除強制戒治之理由，是抗告
    人此部分抗告意旨，亦無可採。
　㈢另抗告意旨雖稱欲依毒品危害防制條例第20條之1規定聲請重
    新審理乙節，惟按毒品危害防制條例第20條之1第1項規定，
    聲請重新審理之前提要件，必需觀察、勒戒或強制戒治之裁
    定確定後始得為之，而抗告人既經合法提起抗告，則本件原
    審諭知抗告人應強制戒治之裁定仍處於抗告之程序，尚未確
    定，核與重新審理之要件不合，自無從依毒品危害防制條例
    第20條之1規定，聲請重新審理。況且，審酌抗告人不服裁
    定戒治抗告狀及補充重新審理之不服裁定強制戒治抗告狀之
    整體結構、適用對象，實可推測抗告人真意，無非係對原審
    令入戒治處所強制戒治之裁定表達不服，應認其係對原裁定
    提起抗告無訛。
　㈣綜上所述，原審裁定抗告人令入戒治處所施以強制戒治，經
    核其認事用法，並無違誤。抗告人猶執前詞提起抗告，指摘
    原裁定不當，為無理由，應予駁回。
四、據上論斷，應依刑事訴訟法第412條，裁定如主文。
中　　華　　民　　國　　111 　年　　5 　　月　　30　　日
            刑事第三庭    審判長法　官  楊  真  明
　  　　　　 　　　　　　       法　官  邱  顯  祥
　　  　　　　　　　　　　　    法　官  李  明  鴻     

以上正本證明與原本無異。     
不得再抗告。
                                書記官  陳  宜  屏
　　　　　　　　　　　　　　　　   
中　　華　　民　　國　　111 　年　　5 　　月　　30　　日